【裁判字號】    98,小上,9
【裁判日期】    981111
【裁判案由】    清償債務
【裁判全文】
臺灣新竹地方法院民事判決               98年度小上字第9號
上  訴  人  台灣新光商業銀行股份有限公司
法定代理人  丁○○
上  訴  人  新光行銷股份有限公司
法定代理人  丙○○
共      同
訴訟代理人  甲○○
被上訴人    乙○○
                        9號2樓
上列當事人間請求清償債務事件，上訴人對於中華民國98年4月1
日本院竹北簡易庭98年度竹北小字第85號第一審判決，提起上訴
，本院於98年10月28日言詞辯論終結，判決如下：
    主  文
原判決廢棄。
被上訴人應給付上訴人臺灣新光商業銀行股份有限公司新臺幣壹
萬元，及自民國九十五年九月七日起至清償日止，按週年利率百
之二十計算之利息。
被上訴人應給付上訴人新光行銷股份有限公司新臺幣貳萬貳仟元
，及自民國九十四年十一月七日起至清償日止，按週年利率百之
二十計算之利息。
第一、二審訴訟費用新臺幣貳仟伍佰元由被上訴人負擔。
    事實及理由
壹、程序部分：
一、按對於小額程序之第一審裁判之上訴，非以其違背法令為理
    由，不得為之，民事訴訟法第436條之24第2項定有明文。所
    謂判決違背法令係指判決不適用法規或適用不當者而言。且
    依同法第436條之25規定，上訴狀內應記載上訴理由，並表
    明原判決所違背之法令及其具體內容，以及依訴訟資料可認
    為原判決有違背法令之具體事實。查上訴人於上訴狀業已表
    明（一）原審判決違反民事訴訟法第388條、第199條、第22
    1條之當事人進行主義原則，就被上訴人所未聲明、主張之
    事項為判決。（二）原審將被上訴人向上訴人申貸款項所填
    具之貸款申請表認定為係被上訴人與訴外人巔峰電信股份有
    限公司（下稱巔峰公司）間成立買賣契約之書面證據，違反
    經驗法則及論理法則。另就兩造間消費借貸契約是否因上訴
    人依約將款項撥付巔峰公司而非直接交付被上訴人，即有消
    費借貸契約不成立情事所為認定，亦有違經驗法則、論理法
    則，並違反民法第761條有關指示交付之規定。（三）原審
    判決認兩造間消費借貸契約違反民法第247條之1規定而無效
    ，其認定違反最高法院93年度台上字第710號判決意旨，並
    與臺灣高等法院96年法律座談會決議所揭示之契約相對性原
    則有悖，屬判決違背法令。經核上訴人已指摘原審判決違背
    法令之具體內容，是上訴人提起本件上訴，應屬合法，先予
    敘明。
二、本件被上訴人經合法通知，未於言詞辯論期日到場，核無民
    事訴訟法第386條各款所列情形，爰依上訴人之聲請，由其
    一造辯論而為判決。
貳、實體部分：
一、上訴人主張：
(一)緣被上訴人於民國94年1月6日向訴外人巔峰公司購買亞太行
    動假期產品，並向上訴人臺灣新光商業銀行股份有限公司（
    即原誠泰商業銀行股份有限公司，下稱新光銀行）辦理消費
    性商品貸款新臺幣（下同）4萬8,000元，並約定以每月為1
    期，共分24期還款，每期應還款金額為2,000元，被上訴人
    自94年2月6日起於每月6日繳納，雙方並簽有消費性商品貸
    款契約（下稱系爭契約）。詎被上訴人貸款後僅繳納8期款
    項，自94年10月6日起即未再依約按時繳納，未清償總額為3
    萬2,000元，經多次催討仍置之不理，依系爭契約，被上訴
    人即已喪失期限利益，全部分期債務應視為到期。上訴人新
    光行銷股份有限公司（即原誠泰行銷股份有限公司，下稱新
    光行銷公司）乃依利害關係第三人身分，自94年10月6日起
    至95年8月6日止，陸續替被上訴人向上訴人新光銀行代償共
    計2萬2,000元，依民法第312條之規定，上訴人新光行銷公
    司於清償之限度內承受債權人即上訴人新光銀行之權利，又
    除前述代償款外，被上訴人另尚欠上訴人新光銀行1萬元及
    自95年9月7日起之利息未付。
(二)本件被上訴人一審時並未於調解程序及辯論期日到庭，亦未
    提出任何書狀或陳述，顯無民事訴訟法第386條所列各款情
    形，依法應依原告之聲請，由原告一造辯論而為判決。惟原
    審竟於上訴人備齊相關書證、事證之情況下，仍駁回上訴人
    之聲請，其判決顯屬違反民事訴訟法第388條、第199條及第
    221條第1項等當事人進行主義原則。
(三)按法院依自由心證判斷事實之真偽，不得違背論理及經驗法
    則，民事訴訟法第222條第3項亦有明文。查依被上訴人簽立
    系爭契約之申請表約定事項第3點：「申請人及連帶保證人
    同意並授權誠泰商業銀行，得於特約商（經銷商）備齊各項
    撥款文件並審核無誤後，逕行將准貸款項撥付誠泰行銷股份
    有限公司指定之帳戶內，再由誠泰行銷股份有限公司轉撥入
    特約商（經銷商）指定之帳戶內。」由上可知，本件消費借
    貸款項之撥款方式乃採「指示交付」。而上訴人業於原審提
    出上訴人新光銀行撥款與上訴人新光行銷公司，再由上訴人
    新光行銷公司撥款予巔峰公司之憑證，原審竟皆未予採信，
    反稱上訴人未將貸款予被上訴人之金錢交付被上訴人，而認
    兩造間消費借貸契約未成立，顯見原審判決有違論理法則。
    另上訴人新光銀行依上開約定，將貸予被上訴人之金額指示
    撥入上訴人新光行銷公司之指定帳戶，再由上訴人新光行銷
    公司撥入巔峰公司之指定帳戶，基於契約自由原則，並無不
    當。原審認定上訴人未將金錢交付被上訴人，而消費借貸契
    約未成立，有違民法第761條之規定。
(四)按所謂定型化契約應受衡平原則限制，係指締約之一方之契
    約條款已預先擬定，他方僅能依該條款訂立契約，否則，即
    受不締約之不利益，始應適用衡平原則之法理，以排除不公
    平之「單方利益條款」，避免居於經濟弱勢之一方無締約之
    可能，而忍受不締約之不利益，是縱他方接受該條款而締約
    ，亦應認違反衡平原則而無效，俾符平等互惠原則，最高法
    院93年度台上字第710號判決意旨可資參照。本件被上訴人
    申辦系爭契約，其目的係為購買巔峰公司亞太行動假期之商
    品及服務，被上訴人於購買時，得考慮自身之需求，依該商
    品及服務之價格，決定是否向巔峰公司購買並與上訴人訂定
    系爭契約。又倘被上訴人認為向上訴人新光銀行申貸之系爭
    契約申請書所為約定對其顯失公平，自得不向上訴人新光銀
    行申請貸款，而選擇以其他方式給付價款。本件被上訴人並
    非無從選擇而僅能與上訴人新光銀行訂定系爭契約，從而，
    原審判決即違反上開最高法院判決之意旨。
(五)兩造間消費借貸契約申請表約定事項第7點約定：「申請人
    與連帶保證人... 同意不得以申請人與特約商（經銷商）間
    之法律關係存在與否或其他任何事由（如商品之瑕疵擔保）
    對抗誠泰商業銀行及誠泰行銷股份有限公司。」合乎債之相
    對性原則，被上訴人與巔峰公司間之買賣關係與上訴人新光
    銀行間之消費借貸關係乃屬二事，被上訴人自不得以對抗巔
    峰公司之事由主張對抗上訴人新光銀行，然原審竟認此約定
    有違誠信原則，自屬不當。
(六)上訴聲明：如主文所示。
二、被上訴人經合法通知，未於言詞辯論期日到場，亦未提出書
    狀作任何聲明或陳述。
三、得心證之理由：
    上訴人基於消費借貸及債權讓與之法律關係，訴請被上訴人
    清償借款，惟原審認上訴人新光銀行與被上訴人間之系爭契
    約申請表中，約定事項第3點限制被上訴人不得對於貸款核
    撥流程異議，第2點限制被上訴人之還款流程，第7點則限制
    被上訴人不得以與巔峰公司間之事由對抗上訴人等情，對於
    被上訴人顯有重大不利益，且顯失公平，依民法第247條之1
    之規定，認上開約定均屬無效，上訴人新光銀行與被上訴人
    間之系爭契約既為無效，且因未交付消費借貸款而未成立消
    費借貸關係，上訴人之請求洵屬無據等語。則本件所應審究
    之爭點厥為（一）原審判決是否違背法令？上訴人之上訴是
    否符合民事訴訟法第436條之24第2項、第436 條之25之規定
    ？（二）系爭契約有無民法第247條之1所列無效事由存在？
    （三）上訴人得否依系爭契約及債權讓與之法律關係訴請被
    上訴人返還消費借貸款項？茲析述如下：
(一)原審判決是否違背法令？上訴人之上訴是否符合民事訴訟法
    第436條之24第2項、第436條之25之規定？
１、按審判長應注意令當事人就訴訟關係之事實及法律為適當完
    全之辯論。審判長應向當事人發問或曉諭，令其為事實上及
    法律上陳述、聲明證據或為其他必要之聲明及陳述；其所聲
    明或陳述有不明瞭或不完足者，應令其敘明或補充之。民事
    訴訟法第199條第1項、第2項規定甚明。此為審判長因定訴
    訟關係之闡明權，同時並為其義務，故審判長對於訴訟關係
    未盡此項必要之處置，違背闡明之義務者，其訴訟程序即有
    重大瑕疵，而基此所為之判決，自屬違背法令，最高法院97
    年度台上字第1532號判決意旨可資參照。原審就系爭定型化
    契約有無民法第247條之1所列顯失公平情事，並未曉諭上訴
    人表示意見，令上訴人敘明或補充，此有原審之言詞辯論筆
    錄在卷可考（參原審卷第22頁），故上訴人對原審此部分之
    判斷，無從預見，亦無從答辯，自難認原審已盡其闡明義務
    ，是依前開最高法院判決意旨，應認原審之訴訟程序有重大
    瑕疵，基此所為之判決，自屬違背法令。
２、上訴人業依民事訴訟法第436條之24第2項、第436條之25之
    規定，表明原判決所違背之法令及其具體內容，其上訴為合
    法，業經本院於程序部分詳為說明，於茲不贅。
(二)系爭契約有無民法第247條之1所列無效事由存在？
１、按「依照當事人一方預定用於同類契約之條款而訂定之契約
    ，為左列各款之約定，按其情形顯失公平者，該部分約定無
    效：一、免除或減輕預定契約條款之當事人之責任者。二、
    加重他方當事人之責任者。三、使他方當事人拋棄權利或限
    制其行使權利者。四、其他於他方當事人有重大不利益者。
    」固為民法第247條之1所明定。惟88年4月21日民法債編增
    訂該條規定之立法理由，乃鑑於我國國情及工商發展之現況
    ，經濟上強者所預定之契約條款，他方每無磋商變更之餘地
    ，為使社會大眾普遍知法、守法，防止契約自由之濫用及維
    護交易之公平，而列舉四款有關他方當事人利害之約定，而
    為原則上之規定，明定「附合契約」之意義，及各款約定按
    其情形顯失公平時，其約定為無效。是該條款所舉之約定，
    應係指一方預定之契約條款，為他方所不及知或無磋商變更
    之餘地而言，而所稱「按其情形顯失公平者」，則係指依契
    約本質所生之主要權利義務，或按法律規定加以綜合判斷有
    顯失公平之情形而言，最高法院91 年度台上字第2336號裁
    判意旨足供參照。
２、本件被上訴人因購買訴外人巔峰公司之電信服務商品，而與
    上訴人新光行銷公司及新光銀行分別成立委任及消費借貸契
    約，則兩造依契約之約定乃互享委任、貸與人及受任、借款
    人之權利義務，被上訴人就其購買訴外人巔峰公司之商品應
    支付之價金，是否委由上訴人新光行銷公司向上訴人新光銀
    行貸款為支付方式、或以自有資金支付、或以其他方式付款
    ，被上訴人並非無磋商選擇之餘地，此有巔峰公司經銷商申
    請書影本乙份在卷可稽（本院卷第39頁）。且審酌系爭消費
    借貸契約之各項條款，就被上訴人與上訴人間之主要權利義
    務關係，並無任何加重被上訴人責任、使被上訴人受有重大
    不利益或違反平等互惠之情事。則被上訴人於系爭契約之約
    定，既有磋商選擇之餘地，且依系爭契約條款內容，亦無從
    認有顯失公平之情形，自無依民法247條之1規定認為契約條
    款無效之情形。
３、次按債權契約為特定人間之權利義務關係，僅債權人得向債
    務人請求給付，不得以之對抗契約以外之第三人，此為債之
    相對性原則（最高法院96年度台上字第1809號判決意旨參照
    ）。又基於債之相對性原則，仍應就個別給付關係分別對抗
    各基礎關係之當事人為主張，不得執對價關係所生之抗辯事
    由，對抗資金關係之當事人（臺灣高等法院暨所屬法院96年
    法律座談會民事類提案第15號決議參照）。而綜觀系爭契約
    之申請書及背面之消費性商品貸款約定書之相關約定，可知
    本件上訴人、訴外人巔峰公司與被上訴人間主要係成立買賣
    及消費借貸法律關係，即被上訴人與訴外人巔峰公司成立一
    買賣契約（對價關係），約定價款之給付可以分期為之，但
    被上訴人另委託上訴人新光行銷公司與上訴人新光銀行簽訂
    消費借貸契約以為上開買賣價款之給付（資金關係），則上
    開買賣契約與消費借貸契約間，本於債之相對性原則，被上
    訴人自不得以與巔峰公司間之事由，對上訴人新光銀行有所
    主張。準此，上訴人與被上訴人間系爭契約之約定書中，約
    定事項第2點：「如消費性商品貸款申請案經誠泰商業銀行
    核准，申請人及連帶保證人同意依約按期還款予誠泰行銷股
    份有限公司，委由誠泰行銷股份有限公司代申請人向誠泰商
    業銀行依約清償貸款。」、第3點：「申請人及連帶保證人
    同意並授權誠泰商業銀行，得於特約商（經銷商）備齊各項
    撥款文件並經審核無誤後，逕行將准貸款項撥付誠泰行銷股
    份有限公司指定之帳戶內，再由誠泰行銷股份有限公司轉撥
    入特約商（經銷商）指定之帳戶內，絕無異議。倘因此發生
    損害或事故，均願自負全責，概與誠泰商業銀行及誠泰行銷
    股份有限公司無涉，且本項撥款委任非經誠泰商業銀行之同
    意，不得持任何理由撤銷。」、第7點：「申請人及連帶保
    證人對前揭貸款之金額、相關費用、撥款日期等事宜願均悉
    數承認，並同意不得以申請人與特約商（經銷商）間之法律
    關係存在與否或其他事由（如商品之瑕疵擔保）對抗誠泰商
    業銀行及誠泰行銷股份有限公司。」等約定，揆諸上開規範
    意旨，係符合債之相對性原則，難認有何民法第247條之1規
    定之對被上訴人有重大不利益，顯失公平之情形。況被上訴
    人依系爭貸款契約，業已支付8期共16,000元與上訴人，此
    有上訴人所提繳款明細（見原審卷第9頁、本院卷第37頁）
    在卷可憑，如系爭消費借貸契約有何對被上訴人重大不利益
    、顯失公平之情事，被上訴人何以仍按期繳納，直至訴外人
    巔峰公司未依約履行為止？故上訴人主張系爭契約並未因違
    反民法第247條之1規定而無效，堪可採信。
(三)上訴人得否依系爭契約及債權讓與之法律關係訴請被上訴人
    返還消費借貸款項？
１、按消費借貸者，謂當事人一方移轉金錢或其他代替物之所有
    權於他方，而約定他方以種類、品質、數量相同之物返還之
    契約，民法第474條第1項定有明文。被上訴人與上訴人新光
    銀行間已就系爭消費借貸互相表示意思合致，且系爭借款已
    由上訴人新光銀行交付予訴外人巔峰公司，則被上訴人與上
    訴人新光銀行間之消費借貸契約已有效成立。上訴人新光銀
    行依消費借貸契約之法律關係，請求被上訴人清償借款，即
    屬有據。再按債之清償，得由第三人為之。就債之履行有利
    害關係之第三人為清償者，於其清償之限度內承受債權人之
    權利。債權之讓與，經讓與人或受讓人通知債務人，對於債
    務人生效。民法第311條第1項本文、第312條本文、第313
    條及第297條第1項本文分別定有明文。債權讓與係移轉特定
    債權標的，其為準物權行為，經通知債務人後，受讓人即得
    對債務人主張債權。上訴人新光行銷公司基於利害關係人之
    身分，代償被上訴人積欠上訴人新光銀行自94年10月6日起
    至95年8月6日止之分期款合計22,000元等事實，有上訴人新
    光行銷公司提出之97年1月10日『消費性貸款』債權移轉證
    明書為證，並於原審寄送上訴人之民事起訴狀時，已通知被
    上訴人系爭消費性商品貸款債權轉讓之事實。揆諸前揭說明
    ，上訴人新光行銷公司依第三人清償與債權讓與之法律關係
    ，請求被上訴人給付代償之借款，亦屬正當。
２、從而，上訴人新光銀行基於消費借貸法律關係請求被上訴人
    給付1萬元，及自民國95年9月7日起至清償日止，按週年利
    率百之20計算之利息；上訴人新光行銷公司基於債權讓與之
    法律關係請求被上訴人給付2萬2,000元，及自民國94年11
    月7日起至清償日止，按週年利率百之20計算之利息，為有
    理由，應予准許。原審以被上訴人與上訴人新光銀行間未成
    立消費借貸約為由，駁回上訴人之請求，尚有未洽。上訴意
    旨指摘原判決不當，求予廢棄改判，為有理由。爰由本院予
    以廢棄改判，如主文第2項、第3項所示。
四、依民事訴訟法第436條之32第1項準用同法第436條之19第1項
    規定，第二審法院為訴訟費用之裁判時，應確定其訴訟費用
    額，而本件第一、二審訴訟費用額，審核卷附資料後確定為
    如主文第4項所示金額。
五、據上論結，本件上訴為有理由，依民事訴訟法第436條之32
    第1項、第2項、第450條、第385條第1項前段、第78條、第
    436條之19第1項，判決如主文。
中    華    民    國    98    年    11    月    11    日
                 民事第一庭  審判長法  官  蔡孟芳
                                   法  官  羅惠雯
                                   法  官  許翠玲
以上正本係照原本作成。
本件不得上訴。
中    華    民    國    98    年    11    月    11    日
                                    書記官  李慧娟


司法院資訊處製作；財團法人民間司法改革基金會備份。
